---
title: "Nobel Project"
author: "Eduardo Chamizo"
date: "2025-06-17"
output: pdf_document
---
# Resumen 

Este proyecto indaga en las técnicas propias para la visualización y análisis
exploratorio del conjunto de datos "Nobel Prize", empleando diversas librerías 
para su consecución.

## Objetivo del problema

Explicar los datos de manera tabular y visual, analizando patrones significativos
y otros resultados destacables.

# Librerías 

- httr: conexión con APIs.
- jsonlite: maneja datos JSON.
- lubridate: manejo de fechas.
- dplyr: manipulación de datos.
- ggplot2: gráficos.
- tidyverse: conjunto de paquetes.
- maps: datos geográficos.
- countrycode: codificación de países.
- tidytext: análisis de texto.
- wordcloud: nubes de texto.


```{r,message=FALSE,warning=FALSE}
library(httr)
library(jsonlite)
library(lubridate)
library(dplyr)
library(ggplot2)
library(tidyverse)
library(maps)
library(countrycode)
library(tidytext)
library(wordcloud)
```

# Carga de datos desde el API

```{r}
url_laureados <- "http://api.nobelprize.org/v1/laureate.csv"

queryString_laureados <- list(gender = "All")

response_laureados <- VERB("GET", url_laureados, query = queryString_laureados, content_type("application/octet-stream"), accept("application/json"))

df_laureados <- read.csv(textConnection(content(response_laureados, "text")), 
                         stringsAsFactors = FALSE)

df_laureados<-df_laureados[c(-1,-9,-10,-11,-15,-16)]

df_final<-df_laureados
```

# Procesamiento de datos

## Limpieza inicial

### Cambiar strings vacíos por NAs

```{r}
columnasstringvacions <- c(colnames(df_final))

df_final[columnasstringvacions] <- lapply(df_final[columnasstringvacions], 
                                          function(x) ifelse(x == "", NA, x))

df_final <- df_final[df_final$gender=="male" | df_final$gender=="female", ]
```

## Estandarización de nomenclatura de algunas columnas

### Columnas con fechas

```{r,warning=FALSE,message=FALSE}
df_final$born <- ymd(df_final$born)

df_final$died <- ymd(df_final$died)

df_final$year <- ymd(paste0(df_final$year, "-01-01"))

df_final$age_at_death <- trunc(as.numeric(difftime(df_final$died, df_final$born,
                                                   units = "days")) / 365.25)
df_final$age_at_prize<-trunc(as.numeric(difftime(df_final$year,df_final$born,
                                                 units = "days"))/365.25)
```

### Renombrar algunos países

```{r}
df_final$bornCountry <- sub(".*\\(now ([^)]+)\\)", "\\1", df_final$bornCountry)

df_final <- df_final %>%
  mutate(
    bornCountry = case_when(
      bornCountry %in% c("England", "Scotland", "Wales", "Northern Ireland", "UK", "United Kingdom", "Great Britain") ~ "UK",
      bornCountry %in% c("USA", "U.S.", "U.S.A.", "United States", "United States of America") ~ "USA",
      bornCountry == "Faroe Islands (Denmark)" ~ "Denmark",
      bornCountry == "East Timor" ~ "Timor-Leste",
      bornCountry == "Guadeloupe France" ~ "France",
      bornCountry == "Trinidad and Tobago" ~ "Trinidad and Tobago",
      bornCountry == "the Netherlands" ~ "Netherlands",
      TRUE ~ bornCountry
    )
  )
```

Quitamos el "now" en el nombre de ex-países y sustituimos por el nombre final. Ello se realiza para facilitar la codificación posterior, necesaria para mostrar visualmente los países.

# Análisis exploratorio

## Estadísticas básicas

```{r}
summary(df_final[, c("born", "died", "year", "age_at_death")])
```

## Métricas cuantitativas por género

```{r}
df_final %>%
  group_by(gender) %>%
  summarise(
    mean_age_death = mean(age_at_death, na.rm = T),
    min_age_death = min(age_at_death, na.rm = T),
    max_age_death = max(age_at_death, na.rm = T),
    mean_age_prize = mean(age_at_prize,na.rm = T),
    min_age_prize = min(age_at_prize,na.rm=T),
    max_age_prize = max(age_at_prize,na.rm = T),
    n = n()
  )
```
Destaca la aplastante presencia varonil frente a la de mujeres. También, el hecho de que los hombres experimentan los dos eventos estudiados con posterioridad.

## Top países con más apariciones

```{r,message=FALSE}
paises_top <- df_final %>%
  count(bornCountry, sort=T) %>%
  top_n(20)

paises_top
```
Las principales potencias históricas son las que coronan el encabezado.

## Diversidad geográfica

```{r}
df_final %>%
  group_by(category) %>%
  summarise(
    n_paises = n_distinct(bornCountry),
    pais_dominante = names(sort(table(bornCountry), decreasing=T))[1])
```

# Visualización de datos

## Pirámide de edades por género

```{r,message=FALSE,warning=FALSE}
ggplot(df_final, aes(age_at_prize, fill=gender)) +
  geom_histogram(alpha=0.7, position="identity") +
  facet_wrap(~gender, scales="free_y") +
  labs(title="Distribución de edad al recibir el premio")
```
Se confirma con este gráfico lo que anteriormente se concluía de manera tabular.

## Boxplot de edades por categoría y género

```{r,message=FALSE,warning=FALSE}
ggplot(df_final, aes(category, age_at_prize, fill=gender)) +
  geom_boxplot() +
  coord_flip() +
  labs(title="Edad al premio por categoría y género")
```
La edad de premiación típica oscila entre los 25 y 70 años. Especialmente en física, hay más jóvenes premiados que en otras categorías.

## Longevidad post-premio

```{r}
df_final %>%
  filter(!is.na(age_at_death)) %>%
  mutate(años_despues_premio = age_at_death - age_at_prize) %>%
  ggplot(aes(category, años_despues_premio)) +
  geom_boxplot(width=0.1) +
  coord_flip()
```
Los físicos/as, al soler recibir el premio más prematuramente como se vio antes, tienden a durar más. Esta afirmación nos hace pensar que el gráfico es consistente con el anterior.

## Gráfico de líneas para la variación de la edad promedio al recibir el premio

```{r,warning=FALSE,message=FALSE}
df_final %>%
  group_by(year, category) %>%
  summarise(mean_age = mean(age_at_prize, na.rm=T)) %>%
  ggplot(aes(year, mean_age, color=category)) +
  geom_smooth(method="loess") +
  facet_wrap(~category) +
  labs(title="Evolución de la edad promedio al recibir el premio")
```
Mientras la tendencia general ha sido que los premiados cada vez sean más longevos, algo que podría achacarse a la mayor esperanza de vida; destacan los premiados por la paz, posiblemente fundamentado en el mayor componente activista que caracteriza a los jóvenes.

## Mapa mundial

```{r}
world_map <- map_data("world") %>%
  mutate(region = case_when(
    region == "USA" ~ "United States",
    region == "UK" ~ "United Kingdom",
    TRUE ~ region))

nobel_by_country <- df_final %>%
  count(bornCountry) %>%
  mutate(
    region = case_when(
      TRUE ~ countrycode(bornCountry, "country.name", "country.name", warn = FALSE))) %>%
  filter(!is.na(region))

world_nobel <- world_map %>%
  left_join(nobel_by_country, by = "region")

ggplot(world_nobel, aes(long, lat, group = group, fill = n)) +
  geom_polygon() +
  scale_fill_viridis_c(na.value = "grey90") +
  theme_void() +
  labs(title = "Distribución mundial de premios Nobel por país de nacimiento")
```
Visualización gráfica del número de premios por país.

# Análisis de texto

## Nube de texto según la categoría del premio (en nuestro caso "peace")

```{r,message=FALSE}
motivaciones_words <- df_final %>%
  unnest_tokens(word, motivation) %>%
  anti_join(stop_words) %>%
  count(category, word, sort=T)

motivaciones_words %>%
  filter(category == "peace") %>%
  with(wordcloud(word, n, max.words=50))
```
Las palabras más frecuentes son "peace", "international" y "efforts". Esto concuerda con la coyuntura en que muchos de estos premios se otorgaron: tras dos guerras mundiales, la creación de la ONU, descolonización... Resulta interesante mencionar también la aparición de la palabra "nuclear" en un contexto ajeno a la física o química.

# Conclusiones

- Se puede establecer una tendencia temporal en algunas de las características estudiadas, como la edad al recibir el premio.
- El mapa facilita mucho el reconocimiento de potencias no sólo históricas y económicas, sino también intelectuales.



